【裁判字號】    90,台上,694
【裁判日期】    900420
【裁判案由】    分割共有物等
【裁判全文】
最高法院民事判決                                  九十年度台上字第六九四號
    上  訴  人  己○○
    訴訟代理人  薛柏三律師
    上  訴  人  鄭竹雄
                鄭盤銘
                鄭嘉銘
                鄭渭濱
                鄭茂榕
                鄭重光
                鄭兆成
                鄭伯棠
    被 上訴 人  戊○○
                辛○○
                庚○○
                丁○○
                乙○○
                丙○○
                甲○○
右當事人間請求分割共有物等事件，上訴人對於中華民國八十八年十一月二十四日台
灣高等法院第二審判決（八十八年度上字第九五號），提起上訴，本院判決如左：
    主  文
上訴駁回。
第三審訴訟費用由上訴人己○○負擔百分之五十四，上訴人鄭竹雄、鄭盤銘各負擔百
分之七，上訴人鄭嘉銘負擔百分之十一，上訴人鄭渭濱負擔百分之十，上訴人鄭茂榕
負擔百分之二，上訴人鄭重光、鄭兆成及鄭伯棠各負擔百分之三。
    理  由
本件關於訴請分割共有物部分，其訴訟標的對於共同訴訟之各人必須合一確定，依民
事訴訟法第五十六條第一項第一款之規定，上訴人己○○之上訴三審效力，即應及於
未提起第三審上訴之上訴人鄭竹雄、鄭盤銘、鄭嘉銘、鄭渭濱、鄭茂榕、鄭重光、鄭
兆成、鄭伯棠等八人，爰併列該八人為上訴人，合先敘明。
次查，被上訴人主張：坐落苗栗縣竹南鎮○○段一八六地號土地（下稱系爭土地）係
兩造共有，每人應有部分為被上訴人戊○○六○分之四；被上訴人辛○○、庚○○各
一二○分之二三；被上訴人丁○○、乙○○、丙○○、甲○○各三○○分之三；上訴
人己○○一二○分之三三；上訴人鄭嘉銘一二○分之七；上訴人鄭渭濱六○分之三；
上訴人鄭竹雄、鄭盤銘各六○分之二；上訴人鄭茂榕三○○分之三；上訴人鄭重光、
鄭兆成、鄭伯棠各六○○分之一○。系爭土地並無不能分割之特約，亦無因物之使用
目的而不能分割之情形，惟無法協議分割等情，爰求為按第一審判決附圖（下稱附圖
）所示分割方案(一)予以分割之判決。
上訴人己○○、鄭嘉銘、鄭盤銘則以：被上訴人因與建商合建房屋，已將渠等就重測
前坐落苗栗縣竹南鎮○○○段山寮小段（下同）一二三地號土地之應有部分面積，移
轉登記予第三人，渠等對於重測後分割之系爭土地即無應有部分存在，至該土地登記
為兩造共有，則係土地登記代理人辦理土地分割及建物所有權第一次總登記時，登記
錯誤所致，因此被上訴人不得請求分割。又被上訴人主張之分割方案，可能違反市縣
地政機關最小面積之規定，分割後亦有部分土地因臨路寬度不足，而無法建築房屋等
語，資為抗辯。己○○並提起反訴，求為確認被上訴人就系爭土地應有部分不存在之
判決。
原審審理結果，以：被上訴人主張系爭土地為兩造共有，每人應有部分為被上訴人戊
○○六○分之四；被上訴人辛○○、庚○○各一二○分之二三；被上訴人丁○○、乙
○○、丙○○、甲○○各三○○分之三；上訴人己○○一二○分之三三；上訴人鄭嘉
銘一二○分之七；上訴人鄭渭濱六○分之三；上訴人鄭竹雄、鄭盤銘各六○分之二；
上訴人鄭茂榕三○○分之三；上訴人鄭重光、鄭兆成、鄭伯棠各六○○分之一○之事
實，有土地登記簿謄本可證，自屬真實。雖己○○（鄭嘉銘、鄭盤銘）以前揭情詞，
抗辯被上訴人就系爭土地已無應有部分存在，但查一二三地號土地，原由己○○、鄭
嘉銘、戊○○、辛○○、庚○○及訴外人鄭珠麟、鄭青松、鄭渭珍、鄭林月女、鄭渭
川等十人共有，戊○○、辛○○、庚○○、鄭渭川及鄭青松（下稱戊○○等五人）於
民國六十八年間提供其應有部分土地，與建商吳欽銘、陳慶隆合建房屋，並將上開土
地分割成為四十筆等情，為兩造所不爭執，並有土地登記簿謄本在卷可稽。而依土地
登記簿謄本之記載，一二三地號土地分割後之系爭土地及同段一八六之一、一八六之
三地號土地，依前述每人應有部分登記為兩造共有，其登記原因分別為持分合併、分
割轉載、分割繼承，自難認被上訴人於土地分割後，有增加應有部分之情形。又戊○
○等五人與建商合建房屋之基地面積，超過其應有部分面積五八二‧七平方公尺，而
己○○短少一五三‧九八平方公尺，則係己○○依其與建商陳慶隆間所訂之「附條件
契約」約定，將其應有部分移轉予買受龍山新村房屋之人所致，有附條件契約書足憑
，亦難謂有登記錯誤之情事。況己○○請求戊○○、辛○○、庚○○、丁○○等人就
系爭土地及同段一八六之一、一八六之三地號土地，在各人應有部分範圍內，共同移
轉面積一五三‧九八平方公尺與其之另件訴訟，亦經本院八十六年度台上字第三一○
號判決其敗訴確定在案，有該確定判決書可證。準此，在被上訴人之應有部分移轉登
記予己○○及其他共有人前，究不得謂渠等就系爭土地之應有部分不存在。被上訴人
就系爭土地之應有部分既無不存在之情事，且該土地亦無不能分割之約定，復依苗栗
縣竹南鎮公所簡便行文表、苗栗縣政府建設局函，系爭土地係位於苗栗縣竹南頭份都
市計劃區內之住宅區，並未列入法定空地使用，以及該土地性質等，並無不能分割之
情形，則渠等訴請裁判分割系爭土地，自屬有據。爰依被上訴人與鄭茂榕保持共有之
意願，並審酌系爭土地分割並無最小面積之限制，以及分割後土地之完整性與各共有
人有效利用之程度，即附圖所示分割方案(一)之編號１、２土地形狀，皆趨近正方形，
而附圖所示分割方案(二)，不僅編號１、２土地各呈橫寬縱淺之梯形及不規則形狀，且
鄭嘉銘分得之編號３土地，臨道路寬度亦僅一‧五公尺，較之分割方案(一)係二‧七五
公尺為窄等情，系爭土地自應依附圖所示分割方案(一)予以分割。如前所述，被上訴人
就系爭土地之應有部分既無不存在之情事，則己○○反訴請求確認被上訴人就該土地
之應有部分不存在，即屬無據，不應准許，為其心證之所由得，因而維持第一審所為
分割判決及就己○○反訴部分所為其敗訴判決，駁回上訴人之上訴，經核於法並無違
誤。
查被上訴人登記為系爭土地之共有人，係原審確定之事實，且己○○、鄭嘉銘、鄭盤
銘抗辯此乃代理人申請辦理登記錯誤所致，並非謂該登記之原因係無效或經撤銷，則
己○○等三人所辯縱為真實，亦僅渠等得否依何訴訟標的之法律關係對於被上訴人請
求之問題，尚難據以謂被上訴人就系爭土地之應有部分當然不存在，是原審認定被上
訴人就系爭土地之應有部分並無不存在之情事，自無不當。上訴論旨，就原審取捨證
據、認定事實之職權行使，及本於自由裁量權所定之分割方法，指摘原判決不當，聲
明廢棄，非有理由。
據上論結，本件上訴為無理由。依民事訴訟法第四百八十一條、第四百四十九條第一
項、第七十八條、第八十五條第一項但書，判決如主文。
中      華      民      國     九十     年      四      月     二十     日
                              最高法院民事第一庭
                                  審判長法官  李  錦  豐
                                        法官  楊  鼎  章
                                        法官  吳  麗  女
                                        法官  許  朝  雄
                                        法官  陳  重  瑜
      右正本證明與原本無異
                                              書  記  官
中      華      民      國     九十     年      五      月     十六     日


司法院資訊處製作；財團法人民間司法改革基金會備份。
